---
title: "Limpieza y análisis del dataset TITANIC"
author: "Ander Elkoroaristizabal"
date: "Mayo 2021"
output: 
    html_document:
        highlight: default
        number_sections: yes
        toc: yes
        toc_depth: 3
        df_print: kable
        keep_md: true
    pdf_document: 
        toc: yes
editor_options: 
  chunk_output_type: console
---

```{r setup, include=FALSE}
library(knitr)
opts_chunk$set(echo = TRUE, fig.align = "center", tidy = TRUE)
```

# Descripción del dataset

El conjunto de datos que estudiaremos es el [*Titanic dataset*](https://www.kaggle.com/c/titanic/data). 
El objetivo primordial de este *dataset* es la creación de un modelo que prediga que pasajeros sobrevivieron al hundimiento del Titanic.

Este dataset resulta especialmente atractivo por lo interesante del tema, 
la variedad en las variables y la cantidad de estudios y discusiones sobre él que podemos encontrar, 
incluso en la propia [página de discusiones de la competición en Kaggle](https://www.kaggle.com/c/titanic/discussion). 

El conjunto de datos "completo" tal y como se incluye en [Kaggle](https://www.kaggle.com) viene ya dividido en dos subconjuntos: 
uno de entrenamiento y otro de evaluación.
Podemos utilizar ambos en el periodo de limpieza y evaluación,
pero sólo el primero puede ser analizado, 
dado que al segundo le falta la columna `Survived` que se debe predecir. 
Esto se debe a que sobre este segundo conjunto está pensado para que efectuemos nuestras predicciones sobre él y subamos estas predicciones a la [competición](https://www.kaggle.com/c/titanic/overview) a la que pertenece.

El conjunto contiene 10 variables además de la variable respuesta `survived`, 
con 891 registros en el conjunto de entrenamiento y 418 registros en el conjunto de evaluación.

A continuación mostramos el diccionario de datos:

| Variable  | Definición    | Claves    |
|-----------|---------------|-----------|
| survival  | Variable binaría indicadora de la supervivencia.   | 1 = Sí, 0 = No.
| pclass    | Clase del billete de embarque.  | 1 = Primera clase, 2 = Segunda clase, 3&nbsp;=&nbsp;Tercera clase
| sex       | Sexo.   |
| Age       | Edad, en años.              |
|sibsp|Número de hermanos/esposas también en el Titanic.|
|parch|Número de padres/hijos también en el Titanic.|
|ticket|Código alfanumérico del billete.|
|fare| Precio del billete. |
|cabin| Código alfanumérico de cabina. |
|embarked| Puerto de embarque. | C = Cherbourg, Q = Queenstown, S&nbsp;=&nbsp;Southampton

# Integración y selección de los datos de interés a analizar.

Como primer paso de la integración unimos ambos conjuntos de datos 
entrenamiento y evaluación en uno sólo, 
sobre el cual efectuaremos la limpieza. 
Dado que los ficheros originales los guardaremos inalterados no hace falta identificar de que fichero viene cada registro, 
por lo que los podemos fundir de manera vertical tras definir la columna `survived` como `NA` en el conjunto de evaluación:

```{r}
train_df <- read.csv("data/train.csv")
test_df <- read.csv("data/test.csv")
test_df['Survived'] = NA
df = rbind(train_df, test_df)
```

Verificamos la unicidad de los atributos individuales del conjunto unificado, 
es decir todos los atributos excepto el identificador. 
Como podemos ver todos los registros son únicos:

```{r}
any(duplicated(df[,-1]))
```

Respecto a la selección de datos:

+ Como no nos interesa restringirnos a un grupo en particular mantendremos en este punto todos los registros. 

+ Nos quedaremos también todas las variables, dado que todas parece que puedan estar relacionadas con el objetivo, y eliminaremos las que no nos sean útiles más adelante
en un proceso de selección de variables.

# Limpieza de datos

## Busqueda de valores nulos

Como primer punto de la limpieza de datos y de cara a identificar los valores desconocidos que pueda haber no identificados como tales (como `NA`), 
analizaremos la estructura del conjunto de datos, 
haremos las conversiones de variables necesarias 
y obtendremos una descripción preliminar de los datos. 

La estructura de los datos tal y como los ha leido `R` es como sigue:
```{r}
str(df)
```

Como podemos ver hay muchas variables cuyo tipo debemos cambiar: 

+ `Survived`, `Sex` y `Cabin` (dado que mucha gente comparte cabina), y `Embarked` deberían ser factores.

+ `Ticket` también debería ser un factor, dado que no es único, 
si no que hay pasajeros que comparten un mismo ticket (y no es porque sean `NA`o `''`):

```{r}
table(duplicated(df['Ticket']))
head(df[duplicated(df['Ticket']), c('Ticket')])
```

+ `Pclass` debería ser un factor ordenado donde el nivel más bajo fuese 3 y el más alto 1.

+ `SibSp` y `Parch` deberían ser enteros, si bien este cambio no suele impactar demasiado en los análisis.

Mantendremos `PassengerId` como número, 
siendo conscientes de que es en realidad la clave primaria de nuestros datos.

Hacemos las conversiones necesarias:

```{r}
df[, c('Survived', 'Sex', 'Ticket', 'Cabin', 'Embarked')] = 
  lapply(df[, c('Survived', 'Sex', 'Ticket', 'Cabin', 'Embarked')], factor)
df[, 'Pclass'] = factor(df[,'Pclass'], ordered = TRUE, levels = c(3,2,1))
df[, c('SibSp', 'Parch')] = lapply(df[, c('SibSp', 'Parch')], as.integer)
```

Analizamos ahora por encima los datos que tenemos según su tipo.

Comenzamos por las variables numéricas:

```{r}
summary(Filter(is.numeric, df))
```

Podemos ver que sólo a un registro le falta información de `Fare`. 
Por otra parte también vemos que 263 registros no tienen la edad informada.
Esto sí que es un posible problema que necesitaremos subsanar, 
dado que una posible politica de supervivencia prioritaria aplicada durante el hundimiento del Titanic podría ser "Mujeres y niños primero".
Del resto de variables sólo la cantidad de ceros en `Parch` nos hace pensar que puedan ser valores desconocidos, 
pero teniendo en cuenta el significado de la variable parece normal.

Estudiamos también los factores:

```{r}
summary(Filter(is.factor, df))
```

Vemos por una parte los 418 valores desconocidos que ya conocíamos en la variable `Survived`. 
También vemos dos valores `NA` encubiertos en las variables `Cabin` y `Embarked` que convertimos en `NA`, tras lo cual eliminamos el nivel que les corresponde:

```{r}
# Cabin
df[df['Cabin']=='', 'Cabin']  = NA
df[,'Cabin'] = droplevels(df[,'Cabin'])
# Embarked
df[df['Embarked']=='', 'Embarked']  = NA
df[,'Embarked'] = droplevels(df[,'Embarked'])
```

## Reconocimiento de valores extremos

Estudiamos ahora los posibles valores extremos que pueda haber en el conjunto de datos. 
Realizamos para ello un diagrama de caja de cada una de las variables numéricas: 

```{r, fig.width=9, fig.height=9, warning=FALSE}
library(ggplot2)
PrettyBoxplot= function(var1) {
  bp = ggplot(df, aes(y = get(var1))) + geom_boxplot(outlier.colour="blue") + 
    ggtitle(paste("Boxplot de la variable", var1)) + ylab("") +
    theme(plot.title = element_text(hjust = 0.5))
  return(bp)
}

gridExtra::grid.arrange(grobs = lapply(colnames(Filter(is.numeric, df[,-1])), PrettyBoxplot))
```

### Variable `Age`

El diagrama de caja de la variable `Age` muestra que hubo personas de edad avanzada en el Titanic, pero no muestra ningún valor que pudiese considerarse extremo.

### Variable `SibSp`

El diagrama de caja de la variable `SibSp` muestra que el 75% de los embarcados en el Titanic venían solos o acompañados de un sólo hermano o hermana. 
Como consecuencia todos los valores más grandes que 3 son numéricamente valores extremos. 
<!-- Para identificar si realmente son valores erróneos que debamos tratar jugamos también con la variable `Parch`, dada la relación entre ambas, especialmente para los valores más elevados: los registros con una cantidad elevada de hermanos es probable que viajen en familia junto a sus padres, por lo que debería haber cierta correspondencia (registro con $n$ hermanos) -> (uno o dos registros con $n$ hijos).  -->
Para identificar si realmente son valores erróneos que debemos tratar podemos estudiar cuanta gente con más de 3 hermanos comparte el mismo apellido:

```{r}
# Filtramos los valores extremos
ManySiblings = df[df['SibSp']>3,]
# Obtenemos el apellido
ManySiblings[, 'Surname'] = sapply(ManySiblings[, 'Name'],
                                   function(x){strsplit(x, ",")[[1]][1]})
# Obtenemos la tabla:
table(ManySiblings[,c('SibSp', 'Surname')])
```
Como podemos ver en todos los grupos excepto en el de los apellidados Andersson hay $n+1$ hermanos, donde $n$ es el número de hermanos índicados por todos ellos. Consideramos por lo tanto que todos estos valores son correctos.
Estudiamos con más detalle la familia la familia Andersson:

```{r}
ManySiblings[ManySiblings['Surname']=='Andersson',]
```

Como podemos ver hay dos registros que destacan por edad y por ticket, 
los registros 69 y 1106, y que además no están casadas, como indica el título 'Miss.'.
Consideramos por lo tanto que el atributo `SibSp` de estos dos registros es erróneo, y lo convertimos a `NA`:

```{r}
df[c(69, 1106), 'SibSp'] = NA
```

### Variable `Parch`

El diagrama de caja de la variable `Parch` muestra que numéricamente todos los valores no cero son valores extremos. 
Estudiamos más en detalle aquellos registros con más de 4 descendientes en el Titanic, 
y vemos si lo podemos corresponder con las familias de hermanos recién identificadas:

```{r}
# Filtramos los valores extremos
ManyDescendants = df[df['Parch']>4,]
# Obtenemos el apellido
ManyDescendants[, 'Surname'] = sapply(ManyDescendants[, 'Name'],
                                      function(x){strsplit(x, ",")[[1]][1]})
# Obtenemos la tabla:
table(ManyDescendants[,c('Parch', 'Surname')])
```
Como podemos ver se corresponde perfectamente con las familias identificadas previamente, una vez corregidas los dos registros 'Andersson' erróneos, 
por lo que no son realmente valores extremos.

### Variable `Fare`

En el diagrama de la variable `Fare` vemos que hay muchos valores que numéricamente son valores extremos 
En este caso nos limitamos a verificar que todos los registros con tarifa muy elevada son de primera clase:

```{r}
all(na.omit(df[df['Fare']>200,'Pclass'] == 1))
```

Hemos utilizado la función `na.omit()` debido al registro con `Fare` desconocido que ya conocemos. 
Vemos que obviado este valor todos los registros corresponden efectivamente a personas que viajaron en primera clase, por lo que damos los valores de `Fare` por válidos.

## Tratamiento de valores nulos

Recapitulando tenemos que tratar

+ 263 valores perdidos en la variable `Age`,

+ 2 valores perdidos en la variable `SibSp`

+ 1 valor perdido en la varaible `Fare`,

+ 1014 valores perdidos en la variable `Cabin`, y

+ 2 valores perdidos en la variable `Embarked`. 

El caso de la variable `Cabin` es el más claro: 
tanto la variedad de la variable como la cantidad de registros perdidos (casi 3/4)
nos obligan a eliminarla:

```{r}
df = df[, names(df) != 'Cabin']
```


Hecho esto resulta interesante estudiar las posibles combinaciones de valores desconocidos, 
dado que esto dificultara las posibles inputaciones que queramos hacer.
Afortunadamente no hay registros con más de un `NA`:

```{r}
VIM::aggr(Filter(anyNA, df[,-2]), combine = TRUE, bars = FALSE)
```

### Variable `Embarked`

Observemos los registros:

```{r}
df[is.na(df['Embarked']),]
```

Vemos que compartían ticket, pero nadie más lo compartia con ellas:

```{r}
df[df['Ticket'] == 113572,]
```

Como no tenían familia a bordo tampoco parece que utilizar sus apellidos vaya a ser una buena opción, por lo que decidimos descartar ambos registros:

```{r}
df = df[-c(62, 830),]
```

### Variable `Fare`. ¡¡¡ESTE ES DE TEST!!!

Observemos el registro:

```{r}
df[is.na(df['Fare']),]
```

Como el registro pertenece a la tercera clase y no tiene familia embarcada le inputamos la media de tarifas de este subgrupo:

```{r}
df[is.na(df['Fare']),'Fare']= 
  mean(df[df['Pclass'] == 3 & df['SibSp'] == 0 & df['Parch'] == 0,'Fare'], na.rm = TRUE)
```

### Variable `Age`

Finalmente llegamos a la variable más complicada, `Age`. 
El número de registros sin edad informada hace inviable eliminarlos todos, 
por lo que lo más sensato parece tratar de inputarles valores. 

Para ello utilizaremos tanto la clase (guardada en `Pclass`) como el ''Título'', 
que extraemos del nombre usando *regex* y convertimos a factor:

```{r}
df[, 'Title'] = sapply(df[, 'Name'], function(x){trimws(strsplit(x, "[,.] ")[[1]][2])})
df[, 'Title'] = factor(df[, 'Title'])
```

El código que tenemos encima divide el nombre de cada registro en 3, 
dividiendo tanto por coma como por punto y elimina los espacios a ambos extremos.
La distribución de títulos en los registros con edad informada y aquellos en los que no es como sigue:

```{r}
table(droplevels(df[!is.na(df['Age']), 'Title']))
table(droplevels(df[is.na(df['Age']), 'Title']))
```

Como vemos los títulos de aquellos registros sin edad informada son de los más comunes, 
por lo que parece viable utilizar esta información.



