---
title: "Limpieza y análisis del dataset TITANIC"
author: "Ander Elkoroaristizabal"
date: "Mayo 2021"
output: 
    html_document:
        highlight: default
        number_sections: yes
        toc: yes
        toc_depth: 3
        df_print: kable
        keep_md: true
    pdf_document: 
        toc: yes
editor_options: 
  chunk_output_type: console
---

```{r setup, include=FALSE}
library(knitr)
opts_chunk$set(echo = TRUE, fig.align = "center", tidy = TRUE)
```

# Descripción del dataset

El conjunto de datos que estudiaremos es el [*Titanic dataset*](https://www.kaggle.com/c/titanic/data). 
El objetivo primordial de este *dataset* es la creación de un modelo que prediga que pasajeros sobrevivieron al hundimiento del Titanic.

Este dataset resulta especialmente atractivo por lo interesante del tema, 
la variedad en las variables y la cantidad de estudios y discusiones sobre él que podemos encontrar, 
incluso en la propia [página de discusiones de la competición en Kaggle](https://www.kaggle.com/c/titanic/discussion). 

El conjunto de datos "completo" tal y como se incluye en [Kaggle](https://www.kaggle.com) viene ya dividido en dos subconjuntos: 
uno de entrenamiento y otro de evaluación.
Podemos utilizar ambos en el periodo de limpieza y evaluación,
pero sólo el primero puede ser analizado, 
dado que al segundo le falta la columna `Survived` que se debe predecir. 
Esto se debe a que sobre este segundo conjunto está pensado para que efectuemos nuestras predicciones sobre él y subamos estas predicciones a la [competición](https://www.kaggle.com/c/titanic/overview) a la que pertenece.

El conjunto contiene 10 variables además de la variable respuesta `survived`, 
con 891 registros en el conjunto de entrenamiento y 418 registros en el conjunto de evaluación.

A continuación mostramos el diccionario de datos:

| Variable  | Definición    | Claves    |
|-----------|---------------|-----------|
| survival  | Variable binaría indicadora de la supervivencia.   | 1 = Sí, 0 = No.
| pclass    | Clase del billete de embarque.  | 1 = Primera clase, 2 = Segunda clase, 3&nbsp;=&nbsp;Tercera clase
| sex       | Sexo.   |
| Age       | Edad, en años.              |
|sibsp|Número de hermanos/esposas también en el Titanic.|
|parch|Número de padres/hijos también en el Titanic.|
|ticket|Código alfanumérico del billete.|
|fare| Precio del billete. |
|cabin| Número de cabina. |
|embarked| Puerto de embarque. | C = Cherbourg, Q = Queenstown, S&nbsp;=&nbsp;Southampton

# Integración y selección de los datos de interés a analizar.

Como primer paso de la integración unimos ambos conjuntos de datos 
entrenamiento y evaluación en uno sólo, 
sobre el cual efectuaremos la limpieza. 
Dado que los ficheros originales los guardaremos inalterados no hace falta identificar de que fichero viene cada registro, 
por lo que los podemos fundir de manera vertical tras definir la columna `survived` como `NA` en el conjunto de evaluación:

```{r}
train_df <- read.csv("data/train.csv")
test_df <- read.csv("data/test.csv")
test_df['Survived'] = NA
df = rbind(train_df, test_df)
```

Verificamos la unicidad de los atributos individuales del conjunto unificado, 
es decir todos los atributos excepto el identificador. 
Como podemos ver todos los registros son únicos:

```{r}
any(duplicated(df[,-1]))
```


